臺灣高等法院刑事判決　　　　　　　　93年度上易字第1834號
上　訴　人
即　自訴人　丙○○
送達代收人　周武榮、余俊儒律師
代　理　人　余俊儒律師
　　　　　　周武榮律師
被　　　告　甲○○
被　　　告　乙○○
　　　　　　　　　　之二號
共　　　同
選任辯護人　廖修譽律師
上列上訴人因被告妨害家庭案件，不服臺灣桃園地方法院93年度
自字第6號，中華民國93年9月7日第一審判決，提起上訴，本院
判決如下：
    主  文
原判決撤銷，發回臺灣桃園地方法院。
    理  由
一、自訴意旨略以：自訴人丙○○與被告甲○○於民國八十八年
    七月十四日結婚而有夫妻關係，二人於九十一年一月二十四
    日簽立離婚協議書並辦理離婚登記，嗣被告甲○○與被告乙○○於九十一年九月二十七日結婚，並於同年十月二日上午
    一時三十八分許產下一子余柏廷，但被告甲○○所生之余柏
    廷，因受胎期間仍在自訴人與被告甲○○前開婚姻關係存續
    期間，故推定為自訴人之婚生子女，被告甲○○旋於九十二
    年八月二十九日向臺灣桃園地方法院民事庭起訴確認余柏廷
    非被告甲○○由自訴人受胎所生之婚生子，自訴人於九十二
    年十月八日收受該院民事庭九十二年度親字第一四四號否認
    子女民事訴訟之起訴狀繕本及開庭通知，始知悉被告甲○○
    在與自訴人婚姻關係存續中有與人通姦之事實，而前述否認
    子女之民事訴訟復經該院囑託法務部調查局鑑定，認為余柏
    廷各項ＤＮＡ型別與被告乙○○之各項相對應型別均無矛盾
    ，因此認為被告乙○○極可能為余柏廷之生父，是被告甲○○在與自訴人婚姻關係存續期間，與被告乙○○通姦之事實
    ，已甚明顯，從而被告甲○○、乙○○分別涉犯刑法第二百
    三十九條前、後段之通姦、相姦罪嫌，自訴人於知悉前開犯
    罪事實後六個月內即九十三一月二十九日提起本件自訴等語
    。
二、按刑法第二百三十九條之通姦、相姦罪，依同法第二百四十
    五條第一項之規定須告訴乃論。而告訴乃論之罪，其告訴應
    自得告訴之人知悉犯人之時起，於六個月內為之；告訴或請
    求乃論之罪，已不得為告訴或請求者，不得再行自訴，刑事
    訴訟法第二百三十七條第一項、第三百二十二條分別定有明
    文。故刑法第二百三十九條通姦、相姦罪之被害人，如自知
    悉犯人時起，逾六月而未提出告訴者，自不得再行提起自訴
    。惟所稱知悉，係指確知犯人之犯罪行為而言，如初意疑其
    有此犯行，而未得確實證據，及發現確實證據，始行告訴，
    則不得以告訴人前此之遲疑，未經申告，遂謂告訴為逾越法
    定期間；最高法院二十八年上字第九一九號判利可資參照。
三、本件被告甲○○、乙○○於九十年十一月、十二月間起至九
    十一年一月二十四日（被告甲○○與自訴人辦理離婚登記，
    婚姻關係消滅之日）止，曾於桃園縣市境內不定之汽車賓館
    內，發生多次性關係，嗣甲○○於九十一年十月二日產下一
    子余柏廷，因受胎期間在自訴人與甲○○婚姻關係存續期間
    ，余柏廷乃被推定為自訴人之婚生子女，甲○○遂於九十二
    年八月二十九日向臺灣桃園地方法院民事庭提起確認子女之
    訴（九十二年度親字第一四四號），經該院囑託法務部調查
    局鑑定：余柏廷各項ＤＮＡ型別與乙○○之各項相對應型別
    均無矛盾，因此認為乙○○極可能為余柏廷之生父，自訴人
    即於九十三年一月二十九日提起本件自訴等情，除據被告二
    人坦承在卷（見原審卷第六一、六二頁），並有
    份、離婚協議書、出生證明書、自訴狀各一份在卷可憑（見
    原審卷第四五、四九、七一、五一頁），且經原審調取該院
    九十二年度親字第一四四號民事通常訴訟程序卷宗（包括法
    務部調查局九十三年一月二十八日調科肆字第○九三○○○
    二五二九○號鑑定通知書），核閱屬實，有前開影印卷宗附
    卷足考。是被告甲○○與自訴人婚姻關係存續期間，與被告
    乙○○發生多次性行為，自訴人係於與被告甲○○離婚後逾
    二年始對被告二人提起本件自訴之事實，自屬真實無誤。則
    本件程序上應審究者，乃自訴人係於何時確知被告甲○○、
    乙○○間有相、通姦之行為，是否已逾越六個月之告訴期間
    ，而不得提起自訴。
四、經查：(一)被告甲○○雖辯稱：其與自訴人在辦理離婚登記前
    一、二個月時即已分居，斯時自訴人已知悉其與被告乙○○
    有婚外情之事實，故兩人協議離婚時，由其給付新臺幣（下
    同）五十萬元予自訴人充作賠償金，自訴人在九十年底或九
    十一年初時，就已得知本件通姦及相姦之情事，自訴人遲至
    九十三年一月二十九日始提起自訴，顯已逾越告訴期間，其
    自訴自不合法等語；被告乙○○則辯稱：伊與被告甲○○發
    生性行為時，被告甲○○告知已經離婚，伊當時並不知被告
    甲○○為有配偶之人等語。(二)自訴人與被告甲○○離婚時約
    定，由甲○○給付自訴人五十萬元，嗣甲○○分別於九十一
    年二月十九日、三月一日、三月二十九日各匯入八萬元、二
    十萬元、二十二萬元等情，除據被告甲○○供述屬實，自訴
    人亦不爭執外，並有離婚協議書及被告甲○○所有之誠泰銀
    行綜合理財存摺明細各一紙在卷可佐（見原審卷第七一、七
    二頁），堪信為真實。然前開五十萬元之性質為何？因離婚
    協議書僅記載「由女方付予男方五十萬」等字（見原審卷第
    七一頁），而自訴人及被告甲○○復均陳稱，商談離婚時無
    第三者在場，且在離婚協議書上簽名之二名證人，亦不知悉
    離婚之原因等語（見原審卷第九○、六一、一八四頁）；顯
    然無從由上述離婚協議書之記載及在其上簽名之證人供述得
    知前開五十萬元，究係因何原因而由被告甲○○給付予自訴
    人。(三)證人即自訴人之姐喬采苓於原審到庭證述：因自訴人
    分別在九十年十二月初及九十一年一月初時，各向伊借二十
    萬元、五十萬元，第二次之五十萬元，因伊沒有錢，未借予
    自訴人，故伊得知自訴人斯時有債務之問題，實際金額不清
    楚，有超過百萬，伊不知甲○○與自訴人離婚之事，後來問
    他為何離婚，他也沒說，直到收到法院否認子女之訴之通知
    ，打電話問他，他說怎會有這個孩子等語（見原審卷第一五
    六至一五九頁）。足證自訴人於九十年、九十一年間確有債
    務問題，但是自訴人究因何原因與甲○○離婚，證人喬采苓
    亦不知曉。(四)證人即被告甲○○之同事梁若君於原審到庭結
    證稱：自訴人於離婚後之九十一年二、三月間，曾傳送電子
    郵件予被告甲○○，內容敘述自訴人已知悉被告二人婚外情
    之事，且自訴人有去找過被告乙○○之前妻，而被告甲○○
    於離婚時所給付予自訴人之五十萬元，即係用來給付「綠帽
    子」之費用；伊雖未注意前開電子郵件之寄件人及網址，且
    內容亦未明確載明人名，但係以「牠」來形容被告乙○○，
    故伊印象特別深刻等語（詳原審卷一六九至一八四頁）。按
    甲○○支付五十萬元與自訴人，茍確係充作其與乙○○有婚
    外情之賠償金，且為自訴人所知悉，則何以自訴人事後又要
    傳送電子郵件給早知道內情之被告甲○○，並表示「已」知
    悉被告二人婚外情之事，五十萬元係用來給付「綠帽子」之
    費用等內容？由該等內容，似反倒可推論自訴人不知支付五
    十萬元之真正原因，而係事後才發覺有異；又自訴人堅詞否
    認曾寄發前開電子郵件，而證人梁若君亦證稱未見電子郵件
    之發信人是誰，文內未出現乙○○之名字，但係以「牠」來
    形容，伊推論電子郵件係由自訴人所寄發，「牠」指的是被
    告乙○○（同前卷頁）；另證人即被告乙○○之前妻楊淑芳
    於原審審理時亦否認見過自訴人等語（見原審卷第二二三頁
    ），與上開梁若均「電子郵件內容有自訴人曾去找過被告乙○○前妻」之證述內容亦不相符；是知，該所謂之電子郵件
    ，究竟有無確實存在？發信人是誰？是否確係自訴人所為？
    內容及發信之目的為何？因該電子郵件未經保存或列印，致
    無從查證該電子郵件是否確屬存在，內容為何，係何人所傳
    認自訴人確有傳送該電子文件及當時自訴人已確知被告二人
    之前有相通姦之行為。(五)按夫妻間感情生變致影響婚姻關係
    之存續，其原因本有多端，本件自訴人丙○○與被告甲○○
    之離婚，真正之主要癥結為何？究否係因自訴人知悉被告二
    人有相通姦之事實而起？依雙方所舉之證據，並無從為確切
    之證明；又男女雙方因職業、理財、家事背景等之不同，在
    財力上多少會有差異，並無一定係男方較佔優勢；依前開所
    言，自訴人丙○○與被告甲○○離婚之前，財力已甚吃緊，
    需伸手向其姊喬采苓告貸，顯然在經濟上而言，自訴人係處
    於較弱勢之狀態；而甲○○為結束兩人間之婚姻關係，同意
    給付五十萬元予自訴人，尚難因係女方付款給男方，即謂與
    常情有違，並推出一定係女方有過錯，或男方已知悉對方有
    姦情之結論。是被告甲○○固有分三次共匯款五十萬元予自
    訴人之事實，然無從因而認定自訴人丙○○與被告甲○○離
    婚之原因係因甲○○與乙○○之外遇問題且為自訴人所知悉
    ，五十萬元係離婚賠償之用；此外，復查無其他積極證據，
    足資證明自訴人於九十一年二、三月間即確知被告二人之相
    通姦犯行，其自訴逾六個月告訴期間。(六)綜上所述，依現存
    之卷證資料，尚無從認定自訴人係於何時確切知悉被告二人
    有相通姦之行為，其主張係因接到對其所提起之否認子女訴
    訟，始知被告二人在其與甲○○離婚前即已發生有性關係，
    尚非全然無稽，揆之前開法條之規定及「所稱知悉，係指確
    知犯人之犯罪行為而言，如初意疑其有此犯行，而未得確實
    證據，及發現確實證據，始行告訴，則不得以告訴人前此之
    遲疑，未經申告，遂謂告訴為逾越法定期間」之判例說明，
    應認無從證明自訴人係於九十一年二、三月間即確知被告二
    人之相通姦犯行，不得以自訴人遲至九十三年一月二十九日
    始提起本件自訴，已逾越六個月之告訴期間，自訴人已不得
    告訴，而為不受理之判決諭知。
五、依現存之證據，無從認定自訴人係於何時確知犯人及犯罪行
    為；原審以自訴人逾越六個月之告訴期間始提起本件自訴，
    其提起自訴，於法自有未合，而為不受理判決之諭知，尚有
    未當，自訴人提起上訴為有理由，爰不經言詞辯論，應由本
    院將原判決撤銷；又為顧及審及利益，爰將案件發回原審法
    院審理。
據上論斷，應依刑事訴訟法第三百七十二條、第三百六十九條第
一項但書，判決如主文。
中　　華　　民　　國　　94　　年　　2　　月　　5　　  日
　　　　　　　　　刑事第十九庭審判長法　官  葉騰瑞
　　　　　　　　　　　　　　　　    法　官  莊明彰
　　　　　　　 　 　　　　　　　　　法　官  劉壽嵩
以上正本證明與原本無異。
不得上訴。
                                    書記官  廖婷璇
中　　華　　民　　國　　94　　年　　2 　　月　　5 　　日
